【裁判字號】    98,交抗,424
【裁判日期】    980709
【裁判案由】    聲明異議
【裁判全文】
臺灣高等法院高雄分院刑事裁定         98年度交抗字第424號
抗  告  人  交通部公路總局高雄區監理所
代  表  人  劉育麟
受處分人    甲○○
上列抗告人因受處分人違反道路交通管理處罰條例聲明異議案件
，不服臺灣高雄地方法院中華民國98年5 月26日裁定（98年度交
聲字第1236號），提起抗告，本院裁定如下：
    主  文
抗告駁回。
    理  由
一、抗告意旨略以：按緩起訴乃附條件之不起訴處分，本質上為
    不起訴處分之一種，緩起訴處分時，依刑事訴訟法第253 條
    之2 第1 項規定命被告向指定之公益團體支付一定金額者，
    乃屬一種特殊之處遇措施，而非刑法所規定之刑罰。故刑事
    案件經檢察官為緩起訴確定後，應視同不起訴處分確定，得
    依行政罰法第26第2 項規定依違反行政法規定裁處之。本件
    受處分人即異議人甲○○因酒醉駕車之行為，雖經檢察官為
    緩起訴處分，應仍得依違反行政法上義務規定裁處之，抗告
    人處罰異議人罰鍰新台幣（下同）49,500元部分，於法有據
    ，爰提起抗告請撤銷原裁定，更為適法之裁定等語。
二、本案經本院審理結果，認第一審裁定認事用法均無不當，應
    予維持，並引用第一審裁定書記載之理由（如附件）。
三、經查：
(一)、行政罰法第26條之立法理由係以：「一行為同時觸犯刑事法
    律及違反行政法上義務規定時，由於刑罰與行政罰同屬對不
    法行為之制裁，而刑罰之懲罰作用較強，故依刑事法律處罰
    ，即足資警惕時，實無為一事二罰再處行政罰之必要。且刑
    事法律處罰，由法院依法定程序為之，較符合正當法律程序
    ，應予優先適用。但罰鍰以外之沒入或其他種類行政罰，因
    兼具維護公共秩序之作用，為達行政目的，行政機關仍得併
    與裁處」等語，可知該規定乃認處罰目的及處罰方式均相同
    時，若依刑事法律處罰，即無再為行政處罰之必要，以免違
    背「一事不二罰」之原則。
(二)、行政罰法第26條之規定既未將緩起訴處分列舉其中，本於「
    例外規定從嚴解釋」之法理及前揭說明，自不能將條文中「
    不起訴處分」之範圍，擴及於性質顯不相同之「緩起訴處分
    」，故如緩起訴處分已為被告應履行支付一定金錢之命令，
    而已依懲罰作用較強之刑事法律制裁後，即不得再依行政法
    為相同性質之處罰。惟按道路交通管理處罰條例第35條第8
    項規定：「前項（指有酒精濃度超過規定標準而駕駛車輛等
    情形）汽車駕駛人，經裁判確定處以罰金低於本條例第92條
    第3 項所訂最低罰鍰基準規定者，應依本條例裁決繳納不足
    最低罰鍰之部分」，此一規定法理上係屬行政罰法第26條第
    1 項之特別規定，而如前所論命被告支付一定金額之緩起訴
    處分，既屬行政罰法第26條第1 項之「刑事法律處罰」，且
    為避免經法院裁判確定者，仍得裁決繳納，而經緩起訴確定
    者，反而不得裁決繳納差額之不公平現象，命被告支付一定
    金額之緩起訴處分，亦應有該條之適用。
四、綜上所述，本件異議人既已繳納緩起訴處分金70,000元，則
    原裁定因而撤銷原處分關於罰鍰49,500元部分，並為異議人
    不罰之諭知，經核尚無違誤。抗告人所執上情提起抗告，並
    無理由，應予駁回。
據上論結，應依道路交通案件處理辦法第26條，刑事訴訟法第41
2 條，裁定如主文。
中    華    民    國    98    年    7     月    9     日
                刑事第一庭  審判長法  官  郭雅美
                                  法  官  徐美麗
                                  法  官  張意聰
以上正本證明與原本無異。
本裁定不得再抗告。
中    華    民    國    98    年    7     月    9     日
                                  書記官  陳金
附件：
臺灣高雄地方法院交通事件裁定        98年度交聲字第1236號
原處分機關  交通部公路總局高雄區監理所
異  議  人
即受處分人  甲○○    男  57歲（民國○○年○月○○日生）
                      身分證統一編號：Ｚ000000000號
                      住高雄市○○區○○街69號
上列異議人即受處分人因違反道路交通管理處罰條例案件，對於
交通部公路總局高雄區監理所民國98年4 月22日所為之處分（處
分案號：高監裁字第裁80-NO0000000號）聲明異議，本院裁定如
下：
    主  文
原處分關於罰鍰新臺幣肆萬玖仟伍佰元部分撤銷。
前開撤銷部分不罰。
    理  由
一、原處分意旨略以：異議人即受處分人甲○○於民國96年11月
    6 日19時45分許，駕駛3383-MD 號自用小客車，在高雄縣仁
    武鄉文興二巷19號前，為警查獲酒後駕車，經警測得呼氣酒
    精濃度達每公升1.23毫克並依法舉發，而有「汽車駕駛人酒
    精濃度超過規定標準（0.55以上）」之違規，依道路交通管
    理處罰條例第35條第1 項第1 款規定，裁處新臺幣（下同）
    49,500元罰鍰，並吊扣駕駛執照12個月及施以道安講習。
二、聲明異議意旨略以：異議人對然於上開時、地酒後駕車之行
    為深感歉意，但異議人因上開同一行為，已經臺灣高雄地方
    法院檢察署檢察官為緩起訴處分確定，異議人並已履行緩起
    訴處分之條件，繳納緩起訴處分金70,000元，基於一事不二
    罰，懇請鈞院體恤異議人歉意及戒酒決心，撤銷原罰款等語
    。
三、按汽車駕駛人，駕駛汽車經測試檢定，酒精濃度超過規定標
    準者者，處1 萬5 千元以上6 萬元以下罰鍰，並當場移置保
    管其車輛及吊扣其駕駛執照1 年，道路交通管理處罰條例第
    35條第1 項第1 款定有明文；且汽車駕駛人，有前述違反第
    35條第1 項規定之情形者，應接受道路交通安全講習，同條
    例第24條第1 項第2 款有明文。次按「一行為同時觸犯刑事
    法律及違反行政法上義務規定者，依刑事法律處罰之。但其
    行為應處以其他種類行政罰或得沒入之物而未經法院宣告沒
    收者，亦得裁處之。前項行為如經不起訴處分或為無罪、免
    訴、不受理、不付審理之裁判確定者，得依違反行政法上義
    務規定裁處之。」，行政罰法第26條亦定有明文，且參酌該
    條之立法理由觀之：「一行為同時觸犯刑事法律及違反行政
    法上義務規定時，由於刑罰與行政罰同屬對不法行為之制裁
    ，而刑罰之懲罰作用較強，故依刑事法律處罰，即足資警惕
    時，實無為一事二罰再處行政罰之必要。且刑事法律處罰，
    由法院依法定程序為之，較符合正當法律程序，應予優先適
    用。但罰鍰以外之沒入或其他種類行政罰，因兼具維護公共
    秩序之作用，為達行政目的，行政機關仍得併與裁處。」，
    探究其立法目的，無非在處罰目的相同且處罰方式相同時，
    若依刑事法律處罰，即足資警惕時，實無為一事二罰再處行
    政罰之必要，但罰鍰以外之沒入或其他種類行政罰，因兼具
    維護公共秩序之作用，為達行政目的，行政機關仍得併予裁
    處。至於刑事訴訟法第253 條之1 所指之緩起訴處分，其中
    檢察官命被告為金錢給付部分，並得為民事強制執行名義，
    受處分人因上開緩起訴處分而剝奪其財產權，主觀上前揭金
    錢給付義務亦具有強制性、懲罰性，雖不若易科罰金係以支
    付金錢作為自由刑之替代，惟經由緩起訴處分條件之履行使
    其免於遭檢察官發動起訴程序，仍具有替代刑罰之效果，廣
    義而言，應屬前揭所稱之「實質刑事法律處罰」，而有行政
    罰法第26條第1 項「一事不二罰」規定之適用。又法務部95
    年5 月25日法律字第0950700393號函雖謂：行政罰法第26條
    第2 項所稱「不起訴處分」包括「緩起訴處分」在內等語，
    然「緩起訴」處分之最終雖使被告免於刑事訴追之效果，與
    「不起訴」處分之效果相同，然觀諸刑事訴訟法第253 條之
    1 第1 項係91年2 月8 日增訂，行政罰法係94年2 月5 日公
    布，而制定在後的行政罰法第26條第2 項僅臚列「不起訴處
    分或無罪、免訴、不受理、不付審理之裁判確定者」，而未
    將「緩起訴處分」納入，應係立法者有意排除，而非法律漏
    洞，且緩起訴處分既非不能證明行為人之犯罪事實，且有支
    付一定金額之實質處罰，自與上開行政罰法第26條第2 項列
    舉之不起訴處分等情形迥然有別，仍無從遽為比擬而為相同
    之處置。如若不然，則刑事被告如經法院循審判程序判處罰
    金或得以易科罰金之拘役或有期徒刑，均得以援用行政罰法
    第26條第1 項之規定，免於處以行政秩序罰之雙重不利益；
    至於藉由緩起訴處分而節省司法資源者，在基於實質懲罰目
    的而其財產權遭受剝奪之餘，卻仍需繳納一定金額之行政罰
    鍰，其結果勢必降低刑事被告接受緩起訴處分之意願，而反
    噬緩起訴處分替代繁複刑事審判程序之制度性機能。準此以
    言，行政罰法第26條第2 項既未將緩起訴處分列舉其中，本
    於「例外規定從嚴解釋」之法理及前揭說明，自不能將條文
    中「不起訴處分」之範圍，擴及於性質顯不相同之「緩起訴
    處分」。是對於性質相同之金錢裁罰，已依懲罰作用較強之
    刑事法律制裁後，原處分機關自不得就該同一違規事實再依
    行政法處以相同處罰即「罰鍰」之理。
四、經查：
（一）本件異議人於96年11月6 日19時45分許，因飲用酒類已達
      不能安全駕駛動力交通工具之程度，仍駕駛車牌號碼3383
      -MD 號自小客車行駛於道路，在高雄縣仁武鄉文興二巷91
      號前為警查獲，經當場對異議人施以呼氣酒精濃度測試，
      其測定值達每公升1.23毫克，乃當場舉發，並經原處分機
      關裁處49,500元罰鍰，吊扣駕駛執照12個月，施以道安講
      習等情，業為異議人所不爭執，並有交通部公路總局高雄
      區監理所高監裁字第裁80-NO0000000號裁決書及送達證書
      、高雄縣政府警察局96年11月6 日高警交字第NO0000000
      號舉發違反道路交通管理事件通知單、高雄縣政府警察局
      仁武分局交通事故處理小組酒精測試報告各1 份在卷可稽
      ，此部分事實堪以認定。
（二）惟異議人上開行為，另經員警以涉犯刑法第185 條之3 不
      能安全駕駛動力交通工具罪嫌，移送臺灣高雄地方法院檢
      察署檢察官偵辦，經該署檢察官於97年1 月22日以97年度
      偵字第2437號為緩起訴處分，緩起訴期間為1 年，緩起訴
      條件為向財團法人臺灣兒童暨家庭扶助基金會高雄市分事
      務所支付70,000元，異議人並已履行上開緩起訴條件，且
      該緩起訴期間亦於98年2 月20日期滿而確定在案，有上開
      緩起訴處分書、臺灣高雄地方法院檢察署97年3 月14日雄
      簡惟峻97緩字第1002號函、臺灣銀行匯出匯款回條聯、臺
      灣高等法院被告前案紀錄表各1 份在卷可憑。則本件異議
      人所繳納之緩起訴處分金70,000元，對異議人而言，仍不
      無被強制剝奪財產權之性質，仍屬其為犯罪所付出之代價
      。是緩起訴處分金既仍具刑事懲罰之性質，縱該緩起訴處
      分確定亦然，是參照首揭說明，自不得再予裁處行政罰鍰
      。則原處分對異議人科以罰鍰49,500元，容有未恰，自應
      由本院予以撤銷，並為此部分不罰之諭知。
據上論斷，依道路交通案件處理辦法第20條前段，裁定如主文。
中    華    民    國    98    年    5    月    26    日
                      交通法庭  法  官  黃苙荌
以上正本證明與原本無異。
如不服本裁定，應於收受送達後5 日內向本院提出抗告狀。
中    華    民    國    98    年    6    月     1    日
                                書記官  廖佳玲


司法院資訊處製作；財團法人民間司法改革基金會備份。
